【裁判字號】    95,台上,45
【裁判日期】    950112
【裁判案由】    分割共有物
【裁判全文】
最高法院民事判決                九十五年度台上字第四五號
    上  訴  人  黃 ○ ○
                          53.
    訴訟代理人  林 國 一律師
    上  訴  人  安燦木業股份有限公司
    法定代理人  李陳素蘭
    訴訟代理人  林 德 昇律師
                顏 伯 奇律師
    上  訴  人  Ｂ ○ ○
    訴訟代理人  蔡 進 良律師
    上  訴  人  Ａ ○ ○
                庚 ○ ○
                甲 ○ ○
                寅 ○ ○
                巳 ○ ○
                申 ○ ○
                壬 ○ ○
                          12.
                丙 ○ ○
                          山5.
                卯 ○ ○
                辛 ○ ○
                          2樓.
                丁 ○ ○
                          1樓.
                戌 ○ ○
                          山5.
                戊 ○ ○
                亥 ○ ○
                玄 ○ ○
                乙    ○
                午 ○ ○
                酉 ○ ○
                辰 ○ ○
                子 ○ ○
                未 ○ ○
                己 ○ ○
                丑 ○ ○
                天 ○ ○
                宇 ○ ○
                          之5.
                宙 ○ ○
                地 ○ ○
    被 上訴 人  癸 ○ ○
上列當事人間分割共有物事件，上訴人對於中華民國九十四年三
月二十二日台灣高等法院台南分院第二審更審判決（九十三年度
上更(一)字第一八號），提起上訴，本院判決如下：
    主  文
原判決廢棄，發回台灣高等法院台南分院。
    理  由
查本件為請求分割共有物事件，其訴訟標的對於共同訴訟之上訴
人各人必須合一確定，故上訴人黃○○、安燦木業股份有限公司
（下稱安燦公司）、Ｂ○○不服原判決提起上訴，依民事訴訟法
第五十六條第一項第一款規定，其效力及於未提起上訴之原審其
餘共同訴訟人，爰併列其為上訴人，合先說明。
次查被上訴人主張：坐落嘉義縣民雄鄉○○段三四一地號、地目
建、面積○‧八一七六公頃土地（下稱系爭土地），為兩造所共
有，兩造應有部分分別如原判決附表（下稱附表）二所示；兩造
就系爭土地並無不分割之特約，亦無因物之使用目的不能分割之
情形，復無法達成分割之協議等情，求為分割系爭土地之判決。
上訴人安燦公司則以：各共有人不需進行補償，縱需亦以民國四
十四年分割協議為準；前審時各共有人曾同意逕以公告地價進行
補償，無委請鑑價必要，且伊於七十三年間向法院拍得系爭土地
應有部分八○○○分之二七七部分與黃○○等六人均不應列入補
償分配；面臨道路土地價值深度應以十二米為限，華聲企業發展
鑑定顧問有限公司（下稱華聲公司）鑑定報告以十八米深度計算
實有欠妥；上訴人Ｂ○○以：系爭土地前經許姓宗族四大房為「
分割或分管協議」，具體劃定各共有人管理占有位置，伊以二點
五倍高價買受特定占有管理部分之應有部分，既共負擔私設巷道
，不應與他共有人再互為分割找補償，系爭土地為漸沒落村莊，
無鑑定報告裡地與臨路地價差二倍情形等語；上訴人酉○○以：
伊於五十六年四月二十日簽訂建地買賣契約書，每坪價格為新台
幣（下同）七○○元，惟重測後價格每坪為二三八元，當初買賣
價格高出公告現值三倍，如依鑑價互為補償，將造成雙重損失。
同意第分割方案等語；上訴人辛○○以：分割儘量依應有部分
面積不增減，以消除紛爭。系爭土地臨路地可經商獲得豐厚利潤
，須互為找補，增多分配面積應依面積按路寬以一至五倍計價補
償較為合理。贊成第分割方案，採用由三十一共有人互相補償
之鑑定報告，較為公平等語；上訴人黃○○以：系爭土地原共有
人酉○○等於四十四年間共同書具建物敷地分割同意書，同意分
割管領使用位置，自已生分割效力；共有人Ａ○○、甲○○、酉
○○、Ｂ○○之持分土地係向共有人庚○○、午○○、子○○購
買，本件自應受上開協議及管領使用位置之拘束。共有人申○○
等十六人均同意依上開分割方案(一)或(九)所示內容分割及按八十七
年度土地公告現值為補償；分割方案破壞伊地形完整減損價值
，況因東北角之同段三三六地號土地屬畸零地，相鄰之系爭土地
非經留出合併所必須土地不得建築，無法達經濟效用目的，不同
意將編號九部分分歸壬○○取得，因伊將有須拆除鐵皮屋、圍牆
等損失。壬○○應與其兄弟丁○○、辛○○、未○○、丙○○依
占有形勢位置分配。故分割方案方屬公平合理。上訴人戊○○
、亥○○、戌○○、壬○○、丙○○、丁○○、未○○、甲○○
、申○○、乙○、卯○○、天○○、子○○、Ａ○○、寅○○、
地○○、丑○○、己○○等人均同意第分割方案各等詞，資為
抗辯。
原審廢棄第一審判決，改判如原判決附圖方案所示分割，並命
上訴人壬○○、黃○○、乙○、許漠墩、亥○○、安燦公司、午
○○、甲○○、酉○○、Ｂ○○等人各應補償上訴人丑○○、天
○○、己○○、宙○○、地○○、宇○○、寅○○、戌○○、丁
○○、辛○○、未○○、丙○○、卯○○、戊○○、玄○○、Ａ
○○、庚○○、許蕙萓、子○○、辰○○及被上訴人如原判決附
表（下稱附表）一所示之金額，無非以：被上訴人主張系爭土地
為兩造所共有，其應有部分各如附表二所示，兩造就系爭土地並
無不分割之協議，兩造又無法協議分割等情，業據被上訴人及上
訴人安燦公司提出之土地登記簿謄本附卷可證，復為上訴人所不
爭，應認被上訴人該部分主張為真實。又由安燦公司提出之同意
書上所載之同意人，並無證據證明係當時系爭土地之共有人；再
由其上所書寫之同意人姓名，筆跡相同，顯均出自一人之手，並
非同意人所自簽，而在同意書上，尚有「許澤、許魚、許見來、
許萬到」等四人並未同在「建物基地分割同意書」簽名，難認共
有人全體同意分割。雖「許澤、許魚、許見來」三人在另張「同
意書」簽名，亦未載明係按何方法為分割。另就「建物基地分割
同意書」之內容而言，或有將當時各自已占有範圍為約定，然其
位置不明確，亦不能認屬共有人之分管契約。且其未能提出經全
體共有人蓋章或簽名之測量圖為同意書附件，提出之所謂「各共
有人管領使用分割位置圖」上亦無蓋章處，自非共有人之分割協
議。則上訴人安燦公司、黃○○、酉○○、Ｂ○○主張：系爭土
地原共有人許福、許菊、郭俊、許麒麟、許火龍、許良、許樹、
許澤、許見來、許振棠、及午○○等人已於四十四年四月十六日
分割系爭土地並加分管云云，即無可採。茲兩造既不能達成分割
之協議，被上訴人訴請法院為共有物分割，應予准許。系爭土地
，略呈規則之五角形，僅東北側向內凹入一塊略呈四邊形之他人
所有之同段三四○地號土地，南側面臨十‧二公尺寬之縣道、東
側臨八．一公尺寬之鄉道、西側及西北側之道路寬度為六公尺村
道，其內僅留一條私設巷道通往中心之公廳，另有磚瓦造平房、
RC磚造樓房、車庫、倉庫等建物四九棟林立其中，其建物坐落位
置及使用人，除「編號33北邊部分為黃○○所有，在原審起訴
於現場實測完後，新搭建之鐵骨鐵皮屋工廠及一RC圍牆。編號
4 許振生之磚瓦平房，應更正為丙○○所有。測量系爭土地周
圍東西側現況道路為如上述之寬度。」外，現場均詳如後附八十
七年五月十二日製作之複丈成果圖（現況圖）所示等情，業據第
一審及原審分別會同嘉義縣大林地政事務所派員勘驗明確，有勘
驗筆錄、現場略圖，及嘉義縣大林地政事務所繪製之現況圖可憑
，且為兩造所不爭，是系爭土地上建物林立，建物形狀或為長方
形、或為不規則形，且建物基地散置系爭土地各處，所占面積不
等，又不乏面積差距甚大之建物，若為遷就建物現況為分割，各
共有人所得土地因無法保持方正格局，均將形成畸零地，無法達
分割共有物後，充分利用各自分得土地，顯非各共有人訴請裁判
分割之目的。是不論採用何一分割方案，為達分割後各共有人得
以充分發揮利用土地之目的，系爭土地上之建物於土地分割後，
勢難全部免於拆屋之結果。第一審認以第一審判決附圖(一)所示分
割方案，然此方案將編號10之土地分歸上訴人未○○、丙○○、
辛○○、玄○○、亥○○、戊○○、戌○○、丁○○、壬○○等
九人，惟該編號10之土地，夾雜有分配卯○○之編號11及另同段
三四○地號土地，呈不規則之多邊形，不利於土地開發利用，且
辛○○、丁○○已明確表示分割後，不願再與其他共有人保持共
有之意願，原共有人丙○○、壬○○主張依(十四)方案分割，並表示
分割後願單獨受分配於編號１０-7及１０-8部分，不願與他共有人保
持共有，則分割方案(一)即非適當之分割方案。原判決附圖(二十)之方
案，係由原審逕依原判決附圖(十八)之方案中，不變更複丈成果圖示
之經界，而僅就分割後各筆土地之取得人，略作調整而已，參以
原判決附圖(十八)之方案係由原判決附圖(十五)之方案修正而來，兩者間
之差異僅在於Ａ○○取得編號之土地，由原判決附圖(十五)之少分
配五五平方公尺，變更為少分配一八平方公尺；庚○○取得編號
之土地，由少分配五二平方公尺，變更為少分配一五平方公尺
；甲○○取得編號之土地，由少分配三０平方公尺，變更為與
其應有部分應受分配之面積相符而已。附圖(十四)分割方案，其在系
爭土地東北側於編號１０-4、１０-6部分留設六公尺巷道，惟其間為
同段三四０地號土地相隔不連接，且10-4並未與現有巷道相連，
亦無留設必要。且上訴人壬○○受分配之編號１０-8部分土地呈寬
約三公尺臨路之倒Ｌ形，難以發揮土地之經濟效用，是此一分割
方案亦有未妥。原審前審判決附圖(十五)分割方案及修正之(十八)分割方
案，上訴人安燦公司分得土地減少達一七八平方公尺之多；上訴
人未○○、玄○○、亥○○、戊○○、戌○○五人，多受分配之
土地面積高達一六０平方公尺；上訴人壬○○分受土地短少達六
五平方公尺；是該分割方案使部分土地共有人分得之土地，與其
等應有部分應受分配之面積產生嚴重之落差，附圖(十七)分割方案，
現況圖編號44、46、47、31、34等分別由上訴人丑○○、天○○
、申○○、乙○等人使用之建物將拆除，且分配與上訴人丙○○
之編號10-5部分土地無法與外界通連而成為袋地；分配與上訴人
未○○、玄○○、亥○○、戊○○、戌○○等五人之編號10部分
土地形狀不規則；編號10-6部分土地臨路僅寬約3 公尺呈倒Ｌ形
，此分割方案亦非妥適。分割方案，經與現況圖相核後，編號14
－5公尺私設巷道將拆除如現況圖編號6、7、42、4 3、49等上訴
人玄○○、戊○○、丑○○、天○○、寅○○等人現使用之建物
；且編號10-8部分土地臨路僅寬約三公尺呈倒Ｌ形；上訴人宙○
○等三人土地分在編號9及10-6 二處。附圖(二十)分割方案，分歸安
燦公司之編號10-1土地臨路僅約二公尺，分歸壬○○之編號10-8
及10-10 部分土地，均將成為畸零地；編號作為巷道使用之10-4
地號土地寬度僅三公尺，巷道內之土地將退讓始可取得建築執照
；共有人黃○○、申○○受分配土地內尚有空地而竟多分配分別
達一一二或六七平方公尺，而安燦公司竟少分土地達一四三平方
公尺，上揭各方案亦非可採。因共有人中上訴人宙○○、地○○
、宇○○等三人、被上訴人癸○○、上訴人子○○、巳○○、辰
○○等四人、上訴人亥○○、戌○○等二人就編號20.部分、上訴
人壬○○、辛○○、丙○○、午○○、安燦公司、子○○、巳○
○、辰○○及被上訴人癸○○等九人就編號2.部分，均表示分割
後願繼續保持共有。附圖第方案係由第(二十)方案修改；嗣因上訴
人黃○○於方案作成後將所有同段三三六地號土地出售第三人
劉益成，並表示不得與該筆土地合併計算，提出土地謄本影本為
證，而將黃○○與壬○○分得面積比率作為臨道路寬度，而將編
號8.9.10三筆土地改為編號9.10二筆土地；將共有人之土地儘量
將面積補足；編號21與26分別分歸安燦公司及丙○○；乃委由嘉
義縣大林地政事務所製成分割方案。嗣因在方案製圖後，共
有人黃○○表示應由許氏子孫負擔公廳三五平方公尺部分土地，
不應由全體共有人保持共有；而當庭由共有人協議，公廳部分由
壬○○負擔三五分之二、辛○○及丙○○各負擔三五分之三、安
燦公司及午○○各負擔三五分之九、巳○○、辰○○、子○○、
及被上訴人癸○○各負擔一七五分之九、一七五分之六、三五分
之三、三五分之三之比例保持共有而另由嘉義縣大林地政事務所
製成分割方案。共有人黃○○另以編號9、10 臨路部分分伊取
得；其後臨同段三四０地號部分，分歸玄○○取得；編號21部分
歸壬○○取得；編號29部分分歸安燦公司取得，而另由嘉義縣大
林地政事務所製成分割方案。因系爭土地現為既成道路部分即
編號4、5、6、7部分，不宜由附連土地共有人單獨負擔，仍由全
體共有人保持共有，較為公平。並考量於現有巷道內居住之共有
人利益，編號1 通往公廳單向出口巷道拓寬為六公尺巷道（長約
七十四公尺），及在編號27卯○○與編號28戊○○之間巷道拓寬
至六公尺為編號３為單向出口巷道 (長度約三十九公尺），在出
口處均設截角，並分別在公廳前留設九公尺之正方形迴車道、及
編號26丙○○土地前留設深八公尺Ｔ字型迴車道，巷道內兩旁之
土地即編號2.13.14.15.16.17.18.19.、20.住戶通行方便及安全。
編號之西北臨現作巷道使用之同段三四八地號土地，上訴人戌
○○表明其願分受，並表示將作為其共有同段三四０地號土地之
對外通道使用。編號18約寬四公尺深八公尺土地，雖屬畸零地，
然上訴人天○○表示其願受分配，以補分受編號14面積之不足。
依現場圖，上訴人戊○○原有房屋二層樓房及與其兄弟玄○○共
有老舊房屋位置即在編號28、29附近，爰將該二筆土地分配給該
二共有人。共有人亥○○在現場有新建之RC磚造二樓房屋，為避
免房屋之拆除，不利社會經濟，爰將坐落土地編號20依當事人之
意願分歸亥○○及戌○○按比例共同取得。另編號2.公廳三十五
平方公尺部分土地，應由公廳之使用人即許氏子孫負擔，不應由
全體共有人保持共有，較為公允，故編號及分割方案，均有
未洽。而依共有人協議，公廳部分由上訴人安燦公司及午○○各
負擔三五分之九、上訴人辛○○、丙○○、子○○及被上訴人癸
○○各負擔三五分之三、上訴人壬○○、巳○○、辰○○各負擔
三五分之二、一七五分之九、一七五分之六，因製成分割方案
。因共有人黃○○之共有土地面積不足以分受編號9、10 部分，
勢必將部分土地分配其他共有人（將編號9 分歸未占有使用系爭
土地之共有人壬○○），以避免發生黃○○分受土地過多；然為
解決共有人黃○○所有同段三三六地號土地為畸零地問題，原以
分割方案，將編號10及8 分歸黃○○，其所有土地即屬方整，除
可保有其原建房屋之坐落基地，並解決其所有同段三三六地號畸
零地問題。惟其後共有人黃○○於九十三年八月二十五日將同段
三三六地號土地出售訴外人並辦妥登記，提出土地謄本為證。為
避免黃○○分得土地分散在二處，其後之分割方案始將其所
分得土地集中在編號10。又由嘉義縣大林地政事務所八十七年三
月十三日複丈成果圖（現場圖）可見，黃○○係於原審現場測量
後，始在其所建房屋旁之空地上搭建鐵架鐵皮房屋及圍牆。是該
部分建物，在分割方案不予考量。就分割方案，其中編號9 為
袋地，對外並無適宜之通路，將來勢必再通行原所分割之編號10
地號土地以至公路，分割後衍生通行權之爭議，尚有不妥。又編
號9 部分土地無證據證明為玄○○占有使用四十多年，且玄○○
原占有分管位置即在編號29附近另有房屋居住使用，雖為同段三
四０地號土地之共有人，然該筆土地亦屬袋地對外無適宜通路且
非其個人所有，分配給玄○○，亦非適宜。又此方案安燦公司分
受土地將減少四十七平方公尺，而共有人黃○○則將多分配四十
三平方公尺，亦有不平。至於同段三三六地號土地為畸零地問題
，惟共有人黃○○出售予第三人，現無論採或方案，均將面
臨相鄰土地非經留出合併建築所必須之土地不得建築之問題，而
共有人壬○○表示雖有該問題其仍願受分分割方案編號9 部分
之土地。分割方案有上述之缺點，不宜採。準此，附圖分割
方案之分割方法，最為適當者。又因同一區段內各宗土地，政府
規定之地價數額，固屬相同，但實際上每宗土地，甚或同一宗地
內之土地，因所處位置臨街深度不同，仍有優劣之分，以致價格
有所差異。故不得依系爭土地之公告現值作為增減面積之補償標
準。雖在第一審或原審法院前審有部分共有人表示不送鑑價，然
非全體共有人共同同意，難以遽採。就如前之建物基地分割同意
書及各共有人管領使用分割位置圖影本，已難認係原共有人之分
割協議及分管契約，已如前述。況縱存有分管契約，法院之裁判
分割，雖參考共有人之占有使用系爭土地之現狀，惟在裁判分割
，就使用管理為約定之分管契約即當然終止，共有人就受分土地
取得完全之所有權，增益其經濟利益，自仍應就分受土地地價之
差額為補償，始可得其平，不能以前曾為分管，即謂依分管所為
之分割即可毋庸補償。又Ｂ○○所述以較高價購買臨路地縱屬實
，僅為與出賣人間之契約問題，不得據以對抗其他共有人。是以
共有人酉○○、黃○○、Ｂ○○、卯○○、Ａ○○、甲○○等六
人非系爭土地原始共有人，而係向許氏子孫買受土地，亦不得主
張不與其他共有人互找補地價差額；安燦公司主張其自法院拍得
應有部分，比照不互找補價差云云，均屬無據。又系爭土地屬農
業生產之經濟型態、人口成長呈現持平狀態、發展潛力持平、當
地房地產市場稍冷清，由於當地商業不發達，為農村社區經濟，
經推定路線價價格為：一六六號縣道十米路路線價每坪為五萬元
（每平方公尺一五一二五元），東側八米路路線價為每坪四萬元
（每平方公尺一二一００元），西側六米路路線價為每坪三萬四
千元（每平方公尺一○二八○元），六米私設巷道路線價為每坪
三萬元（每平方公尺九○七五元），四米私設巷道路線價為每坪
二萬六千元（每平方公尺七八六五元）。並參酌八十年四月二十
九日台內地字第九二二一二三號函核備之台灣省繁榮街道路線價
區段宗地地價計算原則之各項查估要點，其中以臨街線深度十八
米裡地線區○○街地與裡地，而分線價位區○巷道價位區○○○
巷道價位區、角邊間價位區、裡地價位區，再參照台灣省各縣市
辦理規定地價及編製現值繁榮街道各宗土地地價計算原則規定之
臨街深度指數表、袋地深度指數表加以計算其價值並參考路角地
、裡地、袋地、盲地、不規則地等影響地價成因之各種地形，作
為整體評估之參考。上訴人安燦公司主張鑑價金額過高；上訴人
辛○○以公告地價或公告現值而以縣道、鄉道○村道或私設之六
米或四米巷道而以一至五倍計算增加面積之補償金額，或僅因建
地多分配即另提高五倍補償給建地減少者，均尚嫌無據。Ｂ○○
、酉○○主張不必與其他共有人找補，亦無可採。鑑價結果據以
計算各共有人之所有權應有部分價值即持分價值，與其實際受分
割價值間之差額即增減差額，並得出上訴人壬○○、黃○○、乙
○、申○○、亥○○、安燦公司、午○○、甲○○、酉○○、及
Ｂ○○等人各應提出及分別補償上訴人丑○○、天○○、己○○
、宙○○、地○○、宇○○、寅○○、戌○○、丁○○、辛○○
、未○○、丙○○、卯○○、戊○○、玄○○、Ａ○○、庚○○
、巳○○、子○○、辰○○及被上訴人癸○○之金額，如附表一
所示等詞，為其判斷之基礎。
按基地內私設通路之寬度不得小於左列標準：長度大於二十公尺
為五公尺。基地內以私設通路為進出道路之建築物總樓地板面積
合計在一、○○○平方公尺以上者，通路寬度為六公尺，建築技
術規則建築設計施工編第二章第一節第二條第三、四款定有明文
。查原審以系爭土地之西北側增闢道路，即編號3 ，使分得編號
、、、、之土地共有人，得以藉由該預定道路與外界
相通，增益系爭土地之利用價值，足以提昇系爭土地之經濟效用
。但因編號3 之預定道路為單向出口，長度為三十二公尺，但其
寬度僅為四公尺，則分到臨該巷道之亥○○、戌○○、丙○○、
卯○○、玄○○之土地，將來建屋時，其建築線將再退讓合計達
六公尺之寬度，始能取得建築執照，原審對編號３之預定道路，
雖於理由中記載為留設六公尺寬，然於後附之複丈成果圖，卻標
明為四米，先後不符，且將導致上揭共有人所分得之上開土地之
利用價值降低，亦與上開建築技術規則建築設計施工編之規定不
合。上訴論旨，執以指摘原判決不當，求予廢棄，非無理由。
據上論結，本件上訴為有理由。依民事訴訟法第四百七十七條第
一項、第四百七十八條第二項，判決如主文。
中    華    民    國  九十五  年    一    月   十二   日
                      最高法院民事第八庭
                          審判長法官  朱  建  男
                                法官  顏  南  全
                                法官  許  澍  林
                                法官  袁  靜  文
                                法官  鄭  傑  夫
      本件正本證明與原本無異
                                      書  記  官
中    華    民    國  九十五  年    一    月  二十六  日
                                                      Ｔ


司法院資訊處製作；財團法人民間司法改革基金會備份。
